ACORDAO-COMPLETO-2405110

ACÓRDÃO 886/2020 ATA 11/2020 - PLENÁRIO

VISTOS, relatados e discutidos estes autos que tratam de embargos de declaração opostos por Rolph Eber Casale, ex-prefeito de Belém de Maria/PE, em face do Acórdão 550/2020-TCU-Plenário;
ACORDAM os Ministros do Tribunal de Contas da União, reunidos em Sessão do Plenário, ante as razões expostas pelo Relator, em:
9.1. conhecer, com fulcro no art. 34 da Lei 8.443/1992, dos embargos de declaração opostos por Rolph Eber Casale para, no mérito, rejeitá-los; e
9.2 dar ciência desta deliberação ao representante legal do embargante, Sr. Luís Alberto Gallindo Martins (OAB/PE 20.189) , no endereço informado à peça 96, nos termos do art. 179, § 7º, do Regimento Interno/TCU.

Embargos de declaração interpostos em face de acórdão que negou provimento ao recurso de revisão contra decisão que julgou irregulares as contas do embargante, condenando-o ao pagamento de débito, em razão de irregularidades na aplicação dos recursos oriundos de convênio destinado à implantação de dois núcleos do projeto "Esporte e Lazer da Cidade".

Município de Belém de Maria/PE.

3. Recorrente: Rolph Eber Casale (XXX.751.992-XX).

13.1. Ministros presentes: José Mucio Monteiro (Presidente), Walton Alencar Rodrigues, Benjamin Zymler, Augusto Nardes, Aroldo Cedraz, Raimundo Carreiro, Ana Arraes, Bruno Dantas e Vital do Rêgo (Relator).
13.2. Ministros-Substitutos presentes: Augusto Sherman Cavalcanti, Marcos Bemquerer Costa, André Luís de Carvalho e Weder de Oliveira.

ACORDAO-COMPLETO-2421987

Acórdão 2129/2020 - Plenário

Rolph Eber Casale

VITAL DO RÊGO

Ministro Vital do Rêgo.

Cuida-se de embargos de declaração opostos por Rolph Eber Casale, ex-prefeito do Município de Belém de Maria/PE (gestão 2001-2004) , em face do Acórdão 550/2020-TCU-Plenário (peça 93) , mediante o qual foi conhecido e negado provimento ao recurso de revisão interposto pelo ora embargante contra o Acórdão 1626/2017-TCU-Segunda Câmara..
O embargante alega existir contradição no acórdão embargado, em vista dos seguintes aspectos (peças 96, p. 1-10, e 97) :
1. DO CABIMENTO E DA TEMPESTIVIDADE DOS PRESENTES EMBARGOS DECLARATÓRIOS.
Conforme cediço, o Recurso de Embargos de Declaração está previsto no art. 34, da Lei Orgânica do Tribunal de Contas da União (Lei nº 8.443/92) , bem como, art. 287, do RITCU, in verbis:
 (...) 
Assim, resta clara a possibilidade de o Embargante opor esta modalidade recursal em decorrência da contradição verificada no Acórdão ora guerreado. Outrossim, necessária se faz a atribuição de EFEITOS INFRINGENTES aos presentes Embargos de Declaração, uma vez que, ao sanar a contradição a ser apontada nesta peça, a alteração do julgado surgirá como consequência necessária.
Ademais, é certo que o prazo para oposição de Embargos de Declaração é de 10 (dez) dias, nos termos dos artigos supramencionados. Considerando que o ora Recorrente tomou ciência do Acórdão através de Publicação no DOU em 20/03/2020 (sexta-feira) , tem-se que o prazo começa a ser contado somente a partir do primeiro dia útil seguinte, qual seja, 23/03/2020 (segunda-feira) .
Considerando, ainda, que os prazos processuais estão suspensos até o dia 21/04/2020 por determinação da Presidência do TCU (Doc. 01) , em virtude da declaração pública de pandemia em relação ao novo Coronavírus pela Organização Mundial da Saúde - OMS, de 11 de março de 2020, assim como a Declaração de Emergência em Saúde Pública de Importância Internacional da OMS, de 30 de janeiro de 2020, temos como demonstrada a inegável tempestividade do presente Recurso.
2. DA CONTRADIÇÃO PRESENTE NO ACÓRDÃO ORA GUERREADO.
Quando propôs o Recurso de Revisão, o ora Embargante, indicou que o feito de origem trata-se da Tomada de Contas Especial de nº TC Processo 010.431/2016-0, a qual refere-se ao Convênio 184/2003, vigência entre 23/12/2003 a 30/06/2004, celebrado com o Ministério do Esporte para implantar dois núcleos do projeto "Esporte e Lazer da Cidade".
Ocorre, Ilustre Colegiado, que a TCE em questão só veio a ser instaurada mais de 10 (dez) anos depois após o termo final do prazo de vigência do convênio (30/06/2004) e do prazo limite para a apresentação da prestação de contas (30/08/2004) . O ora Embargante apresentou a prestação de contas em 17/11/2004.
Conforme já mencionado, este Recorrente só foi notificado em 03/12/2014, da rejeição da prestação de contas apresentada em 17/11/2004, e citado da instauração da tomada de contas apenas em 05/07/2016, o que atrairia a aplicação do prazo decadencial decenal cristalizado na redação do art. 6º, II, da IN TCU nº 71/2012.
Ocorre que, apesar de ter sido afastada a pretensão punitiva pela prescrição decenal, o Ministro Relator do Recurso de Reconsideração consignou na fundamentação do Acórdão que, no que se refere à pretensão de ressarcimento do erário, a mesma seria imprescritível por força do entendimento firmado no MS 26.210/DF.
Ora, a aludida modulação de ambos os prazos decenais, de prescrição e decadência, revela uma assustadora assimetria para o trato de um mesmo fato! Como é possível que, no mesmo lapso de mais de 10 (dez) anos, esteja prescrita a pretensão punitiva sem que tenha decaído a pretensão de ressarcimento do erário?
Pretende-se, portanto, punir o ora Embargante, sob o manto da "reparação ao erário", com base num precedente que ainda não era de observância obrigatória ao tempo ao proferimento do Acórdão ora impugnado (e nem ainda o é, até o presente momento) .
Doutos Julgadores, o argumento de que "o mero transcurso do tempo não é razão suficiente para o trancamento das contas ou para a não abertura de tomada de contas especial, haja vista que é preciso que, além disso, haja fundadas razões para supor que o direito à defesa tenha sido prejudicado" NÃO MERECE PROSPERAR. Explico.
É largamente consabido que a prescrição é um dos principais institutos jurídicos mais valiosos para a concretização do princípio da segurança jurídica. Celso Antônio Bandeira de Mello, enfeixando as convergências doutrinárias sobre o tema, assinala que "prescrição - e também a decadência - são institutos voltados à proteção da estabilidade e da segurança jurídica" (MELLO, 2013) .
Nessa linha, a prescrição apresenta-se em quase todas as relações jurídicas entre o Estado brasileiro e as pessoas (físicas e jurídicas) , compreendendo as esferas fiscal, penal, cível e administrativa[footnoteRef:2]. Essa proteção normativa, a expressar-se quase como regra geral, impede que as pessoas sofram ações coercitivas, punitivas ou de cobranças extemporâneas intentadas pelo Estado. [2:  Citam-se, como exemplos, os prazos de prescrição estabelecidos no Código Tributário Nacional (Lei nº 5.172/1966) , no Código Penal (Decreto-lei nº 2.848/1940) , na Lei nº 8.429/1992 (Lei de Improbidade Administrativa) e na Lei nº 9.873/1999 (fixa o prazo de cinco anos para a prescrição da ação punitiva, no exercício do poder de polícia, por infrações administrativas) ; no caso da decadência, a Lei nº 9.784/1999 (que regula o processo administrativo federal) define que decai em cinco anos o direito de revisão de ofício dos atos administrativos (descrito no subitem 2.3 do Capítulo 2) .] 
Não obstante, a ação de controle externo a cargo do Tribunal de Contas da União, de forma muito peculiar - e estranha à segurança jurídica -, vem seguindo o entendimento estampado acima.
Conforme cediço, o Supremo Tribunal Federal, ao julgar o mandado de segurança MS 26.210-DF, em 4/9/2008, considerou a taxatividade da parte final do texto do § 5º, do art. 37, da Constituição Federal para declarar imprescritível o direito de cobrança, pelo Estado, dos prejuízos a ele causados em virtude de atos ilícitos. A exegese vencedora no STF foi acolhida pelo TCU, que a converteu na Súmula 282, publicada em 20/8/2012.
Celso Bandeira de Mello, por sua vez, defende a tese da prescrição. Segundo o auto, sua entendimento foi motivado por um argumento de Emerson Gabardo, baseado no fato de que a imprescritibilidade, em casos da espécie, implicaria, com o avançar do tempo em relação aos fatos geradores do dano ao Erário, um prejuízo ou mesmo uma eliminação do direito de defesa.
Foi justamente nesse sentido que o TCU editou a IN-TCU 71/2012, onde buscou, em certa medida, o princípio da segurança jurídica nos casos de Tomadas de Contas Especiais motivadas por fatos ocorridos há mais de dez anos.
A solução encontrada foi interessante, porquanto o Tribunal de Contas não invocou[footnoteRef:3] apenas a segurança jurídica para assim decidir, mas também a garantia constitucional de ampla defesa, inserta no art. 5º, inciso LV, da Lei Maior, para considerar que, passados dez anos ou mais dos fatos geradores de uma Tomada de Contas Especial, o exercício da ampla defesa pelo responsável fica comprometido, em virtude da dificuldade em obter ou recuperar os documentos probatórios necessários à comprovação da regular aplicação dos recursos públicos questionados. [3:  Nesse sentido: Ac. 2.750/2005, 711/2006, 716/2006 e 1.425/2006, da 1ª Câmara; Ac. 1.849/2005, 2.105/2005, 462/2006, 637/2006 e 64/2007, da 2ª Câmara.] 
No que tange à proteção do direito de ampla defesa, o Relator apoiou-se em precedentes do próprio TCU para incluir esse objetivo entre os fundamentos da aludida norma [IN-TCU 71/2012], quando assim afirmou: "Essa ocorrência [decurso de dez anos ou mais] tem levado o Tribunal a considerar iliquidáveis as contas dos responsáveis, ordenando seu trancamento, em razão do óbice intransponível ao exercício do contraditório e da ampla defesa"² (BRASIL, 2007) .
De fato, não há como desvincular da ideia de segurança jurídica o longo intervalo de tempo que orienta esse dispositivo (dez anos) . Trata-se, aqui, da dimensão de expectativa ou de previsibilidade - elemento nuclear da segurança jurídica - quanto aos efeitos jurídicos das condutas do gestor público, notadamente no que tange à atuação dos órgãos de controle.
Ademais, o decurso de dez anos ou mais sem que os órgãos de controle suscitem dúvidas sobre a regularidade de determinada gestão produz uma justa expectativa nos responsáveis de que seus atos estão regulares. Esse é o vínculo entre o decurso do tempo e a segurança jurídica.
Emerson Gabardo, que contribuiu, inclusive, para o entendimento de Celso Antônio Bandeira de Mello sobre o tema, expôs em congresso havido em 2009, no sentido de que a imprescritibilidade consagraria a "minimização ou eliminação prática do direito de defesa daquele a quem se houvesse increpado dano ao erário, pois ninguém guarda documentação que lhe seria necessária além de um prazo razoável, de regra não demasiadamente longo" (MELLO, 2013, p. 1081) . E assim arremata: "Não é crível que a Constituição possa abonar resultados tão radicalmente adversos aos princípios que adota no que concerne ao direito de defesa".
Ainda nesse passo, Bandeira de Mello considera que a interpretação compatível com a segurança jurídica e o direito de defesa que se pode extrair da parte final do § 5º do art. 37 da Lei Maior é que o prazo de prescrição para as ações de ressarcimento decorrentes de ilícitos geradores de dano ao Erário deve ser distinto daquele definido para a apenação da conduta, ou seja, do ilícito propriamente dito (MELLO, 2013, p. 1081) .
A associação do direito de defesa com o instituto da prescrição e a segurança jurídica também foi consignada pelo Ministro Walton Alencar Rodrigues, ao relatar o Acórdão 1803/2010-TCU-Plenário, quando assinalou em seu voto que "O PRAZO PRESCRICIONAL VISA PROPORCIONAR A SEGURANÇA DAS RELAÇÕES JURÍDICAS E, INCLUSIVE, PERMITIR O AMPLO EXERCÍCIO DO DIREITO DE DEFESA" (BRASIL, 2010b) .
Mello (2013) considera, assim, que os prazos aplicáveis aos casos de dano ao Erário devem ser os mesmos para a anulação dos atos viciados, ou seja, cinco anos. Isso quando houver boa-fé. Já no caso de má-fé, o autor propõe o prazo geral do Código Civil, de dez anos.
No caso do TCU, poder-se-ia indagar se o uso da analogia por um órgão de controle para autolimitar seus poderes seria consonante com os objetivos colimados em sua missão constitucional, que é o exercício do controle externo.
Entende-se que é afirmativa a resposta a essa questão. Isso porque a atuação do TCU - como de qualquer ente público - deve amoldar-se não apenas às leis que o regem, em sentido estrito, mas também ao universo de preceitos constitucionais, nele incluídos os princípios, entre os quais se revela, no caso presente, o da segurança jurídica.
O princípio da legalidade pressupõe a sujeição da Administração não apenas à lei em sentido estrito, mas a todos os princípios jurídicos a ela aplicáveis, razão por que os princípios da legalidade e da segurança jurídica não se opõem, mas se complementam (MELLO, 2013; SILVA, 2013; VALIM, 2010) . Nessa linha, Couto e Silva assinala que, atualmente, existe "uma tendência irreprimível a considerar que a Administração Pública está vinculada antes ao Direito do que propriamente à lei" (SILVA, 2013, p. 12) .
Assim, a Primeira Turma do Superior Tribunal de Justiça entendeu que o procedimento de Tomada de Contas Especial não equivale a uma Ação de Ressarcimento ao Erário, razão pela qual não incide a regra do Art. 37, §5° da CF que trata da imprescritibilidade. Segundo a Corte, apenas a Ação de Ressarcimento ao Erário ajuizada perante o Poder Judiciário é imprescritível, de modo que para instauração de TCE incide o prazo prescricional de 5 anos, aplicado por analogia aos arts. 1º do Decreto 20.910/32 e 1º da Lei 9.873/99. A seguir, a ementa do julgamento:
 (...) 
Pelo exposto, entendeu a Primeira Turma que diversamente do exercício do direito de ação na Ação de Ressarcimento ajuizada perante o Judiciário, a aplicação de multa e condenação em ressarcimento promovida pelo TCU revela exercício do seu poder/dever de velar pelas contas públicas, mediante atuação administrativa. Nesse último caso, o ônus da prova do adequado e regular emprego das verbas públicas é imputado, como não poderia ser diferente, ao responsável pela utilização dos valores repassados pela União. Assim, a não comprovação da adequada aplicação dos recursos públicos traduz, apenas por presunção, a ocorrência de prejuízo ao erário e, consequentemente, a imputação do débito e multa ao gestor falho ou faltoso.
Ora, Doutos Julgadores, é fundamental que o TCU disponha de autonomia para investigar prejuízos ao erário e, em sendo o caso, aplicar, na forma da lei, medidas punitivas pertinentes. Mas a ausência de prazo para mobilizar seu aparato de fiscalização de fato parece incompatível com a noção de segurança jurídica. A ideia de que prazos não valem para o TCU (nem mesmo aqueles que ele próprio estabelece, como a própria IN-TCU 71/2012) não tem base no Direito. Fins de interesse público, como a busca de ressarcimento ao erário, não justificam o abandono das regras jurídicas.
Em consequência, não é difícil perceber o grave prejuízo causado à defesa do ora Recorrente, haja vista o flagrante cerceamento do direito constitucional à ampla defesa e ao contraditório, corolário do postulado do devido processo ou procedimento legal.
Frustrou-se, por conseguinte, a legítima oportunidade de exercício do direito de influência, circunstância que maculou de vício insanável o prosseguimento do feito.
Pela clareza, cumpre à recorrente transcrever a literalidade do comando do inciso LV, do art. 5º, da Constituição da República, in verbis:
 (...) 
Dessa forma, diante da evidente contradição contida na fundamentação do julgado embargado, opõe-se o presente Recurso para que o referido vício apresentado seja efetivamente sanado. E, em virtude do acima explicitado, bem como, da possibilidade de efeitos infringentes do presente Recurso, resta evidente que deve ser reformado o Acórdão ora guerreado, afastando a obrigação de ressarcir o erário por conta do Convênio 184/2003 - Ministério do Esporte, pelo reconhecimento da ocorrência do prazo decadencial decenal insculpido no art. 6º, II, da IN TCU nº 71/2012, dado que a Tomada de Contas Especial só veio a ser instaurada mais de 10 (dez) anos depois após à apresentação da prestação de contas.
3. DOS REQUERIMENTOS.
Ante o exposto, considerando a viabilidade de efeito modificativo destes embargos declaratórios, requer:
a)  A admissão e consequente provimento destes Embargos de Declaração, no sentido de sanar a contradição de que padece o respeitável Acórdão, decretando-se o afastamento da obrigação de ressarcir o erário por conta do Convênio 184/2003 - Ministério do Esporte, reconhecendo a ocorrência do prazo decadencial decenal insculpido no art. 6º, II, da IN TCU nº 71/2012, dado que a Tomada de Contas Especial só veio a ser instaurada mais de 10 (dez) anos depois após à apresentação da prestação de contas.
Por fim, requer, ainda, que todo e qualquer ato de comunicação processual, notadamente as intimações e publicações oficiais, sejam realizadas EXCLUSIVAMENTE em nome do advogado LUÍS ALBERTO GALLINDO MARTINS, OAB/PE 20.189, ou que sejam enviadas ao seu escritório profissional, com endereço constante no rodapé, sob pena de nulidade processual, nos termos do artigo 272, § 5º do CPC/2015.
É o relatório.

Luís Alberto Gallindo Martins (OAB/PE 20.189) e outros, representando Rolph Eber Casale.

Não atuou.

EMBARGOS DE DECLARAÇÃO EM RECURSO DE REVISÃO. CONHECIMENTO. REJEIÇÃO. CIÊNCIA.

TOMADA DE CONTAS ESPECIAL (TCE)

não atuou.

Em exame, embargos de declaração opostos por Rolph Eber Casale, ex-prefeito de Belém de Maria/PE (gestão 2001-2004) , em face do Acórdão 550/2020-TCU-Plenário (peça 93) , mediante o qual foi conhecido e negado provimento ao recurso de revisão interposto pelo ora embargante contra o Acórdão 1626/2017-TCU-Segunda Câmara.
O TCU, por meio do Acórdão 1626/2017-TCU-Segunda Câmara (peça 14) , em sede de Tomada de Contas Especial, julgou irregulares as contas do ora embargante e condenou-o ao pagamento do débito no valor histórico de R$ 62.087,00.
A condenação foi motivada em razão de irregularidades na aplicação dos recursos federais oriundos do Convênio 184/2003 (Siafi 490861) , celebrado entre a municipalidade e aquele órgão ministerial, para a implantação de dois núcleos do projeto "Esporte e Lazer da Cidade" (peça 1, p. 360) , ante a não comprovação do nexo causal entre as despesas incorridas no ajuste e os recursos federais repassados. O convênio vigorou no período de 23/12/2003 a 30/6/2004, com prazo para prestar contas até 29/8/2004 (peça 1, p. 160, 168 e 353) . O repasse federal alusivo ao ajuste foi creditado na conta específica, em 5/1/2003, por meio de três ordens bancárias no montante de R$ 62.087,00 (peça 1, p. 292) .
Esta Corte de Contas também conheceu e negou provimento ao recurso de reconsideração interposto pelo Sr. Rolph Eber Casale, contra o Acórdão 1626/2017-TCU-Segunda Câmara, nos termos do Acórdão 298/2019-TCU-Segunda Câmara.
Nesta oportunidade, alega o embargante existir contradição no Acórdão 550/2020-TCU-Plenário, haja vista os seguintes aspectos, em síntese (peça 96) :
a) a TCE em questão só veio a ser instaurada mais de 10 (dez) anos depois após o termo final do prazo de vigência do convênio (30/6/2004) e do prazo limite para a apresentação da prestação de contas (30/08/2004) , e o ora embargante apresentou a prestação de contas em 17/11/2004 (peça 96, p. 3) . Este Recorrente só foi notificado em 3/12/2014, da rejeição da prestação de contas apresentada em 17/11/2004, e citado da instauração da tomada de contas apenas em 5/7/2016, o que atrairia a aplicação do prazo decadencial decenal cristalizado na redação do art. 6º, II, da IN TCU 71/2012 (peça 96, p. 3) ;
b) apesar de ter sido afastada a pretensão punitiva pela prescrição decenal, o Ministro Relator do Recurso de Reconsideração consignou na fundamentação do Acórdão que, no que se refere à pretensão de ressarcimento do erário, a mesma seria imprescritível por força do entendimento firmado no MS 26.210/DF (peça 96, p. 3) . Como é possível que, no mesmo lapso de mais de 10 (dez) anos, esteja prescrita a pretensão punitiva sem que tenha decaído a pretensão de ressarcimento do erário? Pretende-se, portanto, punir o ora Embargante, sob o manto da "reparação ao erário", com base num precedente que ainda não era de observância obrigatória ao tempo ao proferimento do Acórdão ora impugnado (e nem ainda o é, até o presente momento) (peça 96, p. 3) . A ideia de que prazos não valem para o TCU (nem mesmo aqueles que ele próprio estabelece, como a própria IN-TCU 71/2012) não tem base no Direito. Fins de interesse público, como a busca de ressarcimento ao erário, não justificam o abandono das regras jurídicas (peça 96, p. 9) ;
c) o Supremo Tribunal Federal, ao julgar o mandado de segurança MS 26.210-DF, em 4/9/2008, considerou a taxatividade da parte final do texto do § 5º, do art. 37, da Constituição Federal para declarar imprescritível o direito de cobrança, pelo Estado, dos prejuízos a ele causados em virtude de atos ilícitos. A exegese vencedora no STF foi acolhida pelo TCU, que a converteu na Súmula 282, publicada em 20/8/2012 (peça 96, p. 4) ;
d) No que tange à proteção do direito de ampla defesa, o Relator apoiou-se em precedentes do próprio TCU para incluir esse objetivo entre os fundamentos da aludida norma [IN-TCU 71/2012], quando assim afirmou: "Essa ocorrência [decurso de dez anos ou mais] tem levado o Tribunal a considerar iliquidáveis as contas dos responsáveis, ordenando seu trancamento, em razão do óbice intransponível ao exercício do contraditório e da ampla defesa" (peça 96, p. 4-5) ;
e) a associação do direito de defesa com o instituto da prescrição e a segurança jurídica também foi consignada pelo Ministro Walton Alencar Rodrigues, ao relatar o Acórdão 1803/2010-TCU-Plenário, quando assinalou em seu voto que "o prazo prescricional visa proporcionar a segurança das relações jurídicas e, inclusive, permitir o amplo exercício do direito de defesa" (peça 96, p. 6) . Não é difícil perceber o grave prejuízo causado à defesa do ora Recorrente, haja vista o flagrante cerceamento do direito constitucional à ampla defesa e ao contraditório, corolário do postulado do devido processo ou procedimento legal (peça 96, p. 9) ; e
f) a Primeira Turma do Superior Tribunal de Justiça entendeu que o procedimento de Tomada de Contas Especial não equivale a uma Ação de Ressarcimento ao Erário, razão pela qual não incide a regra do Art. 37, §5° da CF que trata da imprescritibilidade. Segundo a Corte, apenas a Ação de Ressarcimento ao Erário ajuizada perante o Poder Judiciário é imprescritível, de modo que para instauração de TCE incide o prazo prescricional de 5 anos, aplicado por analogia aos arts. 1º do Decreto 20.910/32 e 1º da Lei 9.873/99 (peça 96, p. 7-8) .
Requer o sr. Rolph Eber Casale conhecimento dos presentes embargos e o seu provimento para sanar a contradição apontada, conferindo, ainda, efeito modificativo ao julgado para afastar a obrigação de o ex-prefeito ressarcir o erário por conta do Convênio 184/2003, pelo reconhecimento da ocorrência do prazo decadencial decenal insculpido no art. 6º, inciso II, da IN TCU 71/2012, dado que a Tomada de Contas Especial só veio a ser instaurada mais de 10 (dez) anos depois após a apresentação da prestação de contas (peça 96, p. 9-10) . Por fim, requer, ainda, que todo e qualquer ato de comunicação processual, notadamente as intimações e publicações oficiais, sejam realizadas exclusivamente em nome do advogado Luís Alberto Gallindo Martins (OAB/PE 20.189) , conforme procuração à peça 62, ou que sejam enviadas ao seu escritório profissional, com endereço constante no rodapé [da peça recursal - R. Sen. José Henrique, 224, Ilha do Leite, Recife - PE, CEP 50070-460, Torre Alfred Nobel, 11º andar], sob pena de nulidade processual, nos termos do artigo 272, § 5º, do Código Processual Civil - CPC/2015.
O embargante acostou à peça 97, juntamente com os presentes embargos de declaração, cópia do Boletim do Tribunal de Contas da União - Diário Eletrônico, Ano 53, nº 54, Sexta-feira 20/03/2020 (BTCU Administrativo) .
Em preliminar, os presentes embargos devem ser conhecidos, ante o preenchimento dos requisitos de admissibilidade previstos no art. 34, § 1º, da Lei 8.443/1992 e a invocação do vício de contradição, pressuposto específico para a espécie.
No mérito, não assiste razão ao embargante.
Não se sustentam os argumentos do embargante de aplicação do prazo decadencial decenal cristalizado na redação do art. 6º, inciso II, da IN TCU 71/2012, ao presente caso (peça 96, p. 3) , de que ocorreu flagrante cerceamento do direito constitucional à ampla defesa e ao contraditório (peça 96, p. 4-5, 6 e 9) . Tais argumentos são idênticos às arguições apresentadas pelo sr. Rolph Eber Casale em sede de recurso de reconsideração quando, naquela oportunidade, o relator do Acórdão 298/2019-TCU-Segunda Câmara assim se pronunciou (peça 50) :
5.	Sobre a segurança jurídica e o prazo para instauração da TCE, esclareço que o § 4º do art. 5º da IN/TCU 56/2007, revogada pela IN/TCU 71/2012, faz menção a uma possibilidade de não instauração da TCE, sem afastar decisão em contrário, a juízo do Tribunal. No presente caso, portanto, não há razão para se pretender impugnar a instauração da TCE em questão. 
6.	Observo, também, que o recorrente não trouxe ao processo demonstração efetiva de algum prejuízo à sua ampla defesa, de modo que não há motivo para se afastar o entendimento do relator a quo que, no voto condutor do julgado recorrido, consignou que "o longo prazo entre a ocorrência das falhas e a notificação do responsável, pela autoridade administrativa competente, não se constitui como presunção legal absoluta de prejuízo à ampla defesa e ao contraditório, notadamente quando se observa que se mostraram frustradas as tentativas anteriores para a aludida notificação, devendo o referido prejuízo ficar devidamente comprovado nos autos, o que não ocorreu, todavia, no presente feito (v. g.: Acórdãos 10797/2016, 10452/2016 e 4372/2016, da 2ª Câmara, e Acórdão 1997/2016-TCU-Plenário) . 
Esses argumentos foram também trazidos aos autos pelo sr. Rolph Eber Casale em sede de recurso de revisão, e afastados nos termos que assentei no voto condutor do acórdão guerreado, in verbis:
10. A jurisprudência desta Corte firmou o entendimento de que o mero transcurso do tempo não é razão suficiente para o trancamento das contas ou para a não abertura de tomada de contas especial. É preciso que, além disso, haja fundadas razões para supor que o direito à defesa tenha sido prejudicado. Ainda, somente o longo decurso de tempo entre a data da transferência dos recursos e a instauração da tomada de contas especial não é suficiente para o trancamento das contas, o qual só ocorrerá após a verificação de que o lapso temporal tenha prejudicado efetivamente o exercício, pelo responsável, do direito à ampla defesa e ao contraditório (a exemplo dos Acórdão 139/2017-TCU-Plenário, 6.018/2015-TCU-2ª Câmara, 6.974/2014-1ª Câmara, 67/2014-TCU-Plenário) . O sr. Rolph Eber Casale exerceu esse direito nestes autos a partir das notificações recebidas, tanto na fase interna quanto na fase externa, não constando dos autos a existência de elementos capazes de elidir suposto comprometimento ao exercício do direito à ampla defesa e ao contraditório.
11. Friso que, no presente caso, consta dos autos elementos suficientes para respaldar a responsabilização do recorrente em razão da não comprovação da boa e regular aplicação dos recursos federais recebidos para execução do Convênio 183/2004 (à peça 1, p. 157-171, 173-179, 181-222, 268-272, 283-290, 292-317) , ante a ausência do nexo de causalidade entre as despesas incorridas no ajuste e os recursos federais repassados. (destaquei) 
Não merece acolhimento a alegação do embargante de que o TCU visa punir o sr. Rolph Eber Casale, sob o manto da "reparação ao erário", ante o afastamento da pretensão punitiva pela prescrição decenal (peça 96, p. 3) . Não se confunde a possibilidade de punição (sanção) pelo TCU mediante aplicação de multa, afastada no presente caso, com restituição ao erário de recursos públicos decorrente de não comprovação da boa e regular aplicação dos recursos federais recebidos para execução do Convênio 183/2004, como quer fazer crer o ora embargante. 
As sanções possíveis de serem aplicadas pelo TCU estão previstas no Capítulo V da Lei 8.443/1992 que estabelece, em sua Seção II, as multas conforme arts. 57 e 58. No presente caso, o TCU afastou a aplicação da multa prevista no art. 57, consoante jurisprudência uniformizada por esta Corte, por meio do Acórdão 1441/2016-TCU-Plenário, conforme constou do voto condutor do Acórdão 298/2019-TCU-Segunda Câmara.
8. (...) Já em relação à prescrição da pretensão punitiva, esta matéria teve a jurisprudência uniformizada por esta Corte, por meio do Acórdão 1441/2016-TCU-Plenário, de sorte que o julgado recorrido já reconheceu a impossibilidade de aplicação da multa no presente caso.
O ex-gestor apresentou a mesma arguição no âmbito do recurso de revisão, sendo afastada no voto condutor do acórdão guerreado, nos seguintes termos, in verbis:
12. Também não se sustenta o argumento do recorrente de existir assimetria no trato da questão do prazo da prescrição punitiva e o prazo de decadência. Isso porque a incidência da prescrição punitiva de dez anos possui natureza sancionatória e não se confunde com o prazo do art. 6º, inciso II, da IN/TCU 71/2012 para fins de instauração de TCE. 
O embargante alega a ocorrência da prescrição decenal (peça 96, p. 3-4) e quinquenal (peça 96, p. 7-8) para o ressarcimento ao erário do débito, fazendo menção ao recurso de reconsideração. Esse argumento foi enfrentado e afastado tanto na apreciação do recurso de reconsideração, nos termos do Acórdão 298/2019-TCU-Segunda Câmara, quanto do recurso de revisão, conforme Acórdão 550/2020-TCU-Plenário (acórdão guerreado) . Nesse sentido, trago excertos do voto condutor desses acórdãos:
Excerto do voto condutor do Acórdão 298/2019-TCU-Segunda Câmara (peça 50) :
8. Quanto à questão da prescrição da pretensão reparatória, lembro que o ressarcimento ao Erário é imprescritível, nos termos do art. 37, § 5º, da Constituição, da Súmula TCU 282 e da reiterada jurisprudência do Supremo Tribunal Federal (MS 26210/DF, Rel. Min. Ricardo Lewandowski, dentre outros) 
Excerto do voto condutor do Acórdão 550/2020-TCU-Plenário (peça 93) :
13. Não merece acolhimento os apelos do recorrente de prescrição do ressarcimento do erário. A matéria está albergada no enunciado da Súmula-TCU 282 no sentido de que as ações de ressarcimento movidas pelo Estado contra os agentes causadores de danos ao erário são imprescritíveis. Ademais, a suspensão pelo STF das demandas nas quais esteja em questão a prescritibilidade da pretensão de ressarcimento ao erário com base em decisão de tribunal de contas (RE 636.886/STF) alcança tão somente a fase judicial de cobrança do título extrajudicial, não atingindo os processos de controle externo em trâmite. Até julgamento definitivo em contrário pelo STF, permanecem imprescritíveis as pretensões de ressarcimento decorrentes de tomadas de contas especiais (Acórdão 1267/2019-TCU-Plenário, 7.930/2018-TCU-2ª Câmara, 4.053/2018-TCU-2ª Câmara e 8.486/2017-TCU-2ª Câmara) .
Assim, o que se depreende do teor da peça 96 do ora embargante é a intenção, nessa via processual, de rediscutir o mérito do Acórdão 550/2020-TCU-Plenário. Dessa forma, não havendo qualquer vício a ser sanado, impõe-se a rejeição dos embargos ora em apreciação.
Diante do exposto, VOTO pela adoção da minuta de acórdão que ora trago ao exame deste colegiado.
TCU, Sala das Sessões Ministro Luciano Brandão Alves de Souza, em 8 de abril de 2020.
Ministro VITAL DO RÊGO 
Relator